臺灣臺中地方法院刑事判決　　　　　　　　　　　　　　九十年度自字第五九三號
　　自　訴　人　丁○○
　　代　理　人　何中慶律師
　　被　　　告　丙○○
右列被告因詐欺等案件，經自訴人提起自訴，本院判決如左：
    主  文
丙○○無罪。
    理  由
一、自訴意旨略以：被告於民國八十八年間承攬自訴人因九二一地震所震毀之坐落台
    中縣東勢鎮○○里○○街四十二號建物（下簡稱系爭建物），與自訴人於八十八
    年十一月二十二日簽訂施工合約書，期間自訴人均按期付款，孰料被告於領取鉅
    額施工款項新台幣（下同）一百萬元後，竟逕自停工避不見面，致使自訴人餐風
    露宿、悽慘不堪，自訴人多次去函復工，均無著落，被告先隱瞞其為高雄人之事
    實，於施工合約書內載明被告住於台中縣新社鄉○○街○段一巷六號，且又出示
    職銜為設計師之名片，以其為設計師之頭銜，豈有承作房屋重建工程之能力，卻
    事先再三向自訴人保證可如期完工，致使自訴人陷於錯誤而交付鉅額金錢，且避
    不見面，有為自己不法利益之意圖，導致自訴人另花費八十萬元左右與甲○○，
    以便完成後續工程，致生損害於自訴人之財產及其他利益，因認被告涉犯刑法第
    三百三十九條第一項詐欺取財罪、刑法第三百四十二條背信罪等情。
二、按犯罪事實應依證據認定之，無證據不得推定其犯罪事實，又不能證明被告犯罪
    者，應諭知無罪之判決，自訴案件亦在準用之列，刑事訴訟法第一百五十四條、
    第三百零一條第一項、第三百四十三條分別定有明文。又事實之認定，應憑證據
    ，如未能發現相當證據，或證據不足以證明，自不能以推測或擬制之方法，以為
    裁判基礎（最高法院著有四十年台上字第八六號判例參照）。再自訴人之自訴，
    本以使被告受刑事訴追為目的，故其陳述是否與事實相符，自應調查其他證據，
    以資審認，苟其所為攻擊之詞，尚有瑕疵，則在此瑕疵未予究明以前，即不能遽
    採為斷罪之基礎（最高法院著有六十九年台上字第一五三一號判例參照）。另按
    認定犯罪事實，所憑之證據，雖不以直接證據為限，間接證據亦包括在內，然無
    論直接或間接證據，其為訴訟上之證明，須於通常一般之人均不致於有所懷疑，
    而得確信其為真實之程度者，始得據之為有罪之認定，倘其證明尚未達到此一程
    度，而有合理性懷疑之存在時，即無從為有罪之認定，此亦有最高法院七十六年
    台上字第四九八六號判例可資參照。又刑法第三百三十九條第一項詐欺罪之成立
    ，以意圖為自己或第三人不法之所有，以詐術使人將本人或第三人之物交付為要
    件，若行為人所用方法，不能認為詐術，亦不致使人陷於錯誤，則不得遽以該罪
    相繩（最高法院著有四十六年台上字第二六○號判例）。又按刑法第三百四十二
    條之背信罪，須以為他人處理事務為前提，所謂為他人云者，係指受他委任，而
    為其處理事務而言（最高法院四十九年台上字第一五三○號判例參照）；被告與
    自訴人於訂立承攬契約後，為自訴人拆除舊屋建築新屋，仍屬於自己之工作行為
    ，並非為他人處理事務，殊與背信罪之構成要件不符，如其拆除之舊料應屬自訴
    人所有，而被告有竊取或侵占行為，亦應分別情形依各該罪名論處，要難以背信
    罪相繩（最高法院五十年台上字第一五八號判例參照）。
三、自訴人認被告涉犯刑法詐欺、背信等罪嫌，無非係以被告承攬自訴人所有系爭建
    物未完成即避不見面，並領取一百萬元工程款等情為其依據，並提出施工合約書
    、存證信函、施工設計圖、現場施工照片、名片等件為證，然訊據被告則堅詞否
    認有何上開犯行，辯稱：八十九年一月十七日是自訴人以變更設計及請領建築執
    照為由要伊停工，因原本施工合約約定要蓋三樓鐵皮屋，一樓用鋼筋混泥土，二
    、三樓則用烤漆浪板圍起來，待將來經濟情況好轉後再拆掉重蓋，誰知自訴人說
    二、三樓都要用鋼筋混泥土，伊尊重自訴人意願配合停工，之後未再接獲復工通
    知，伊就系爭建物業已打下二公尺的地基，且已超支出二、三十萬元，利潤全在
    第三階段，豈有可能故意不予完成即離去，事後勘查現場自訴人復已委請他人完
    工，被告毫無利潤可言等詞。經查：自訴人委請被告重建系爭建物，並締結施工
    合約書乙情為雙方所不爭執，而觀卷附施工合約書僅簡略記載「委託人（甲方）
    丁○○因舊地重建委託，受委託人（乙方）丙○○  重建地址東蘭路四十二號坐
    落，重建內容依設計圖施工，．．．」，而被告提出為自訴人所不爭執之設計圖
    （自訴人僅爭執並未看過被告所提報價單，只說當時被告口頭有提及約一百五十
    萬元工程款項，至於設計圖部分則未予否認），平面圖說載明各方位地基七五五
    ｍｍ、六００ｍｍ、二０００ｍｍ，一樓牆壁鋼筋、混泥土，一至二樓頰板鋼筋
    、混泥土、二至三樓頰板鋼筋、混泥土等敘述，核與被告所辯當初合約內容約定
    一樓蓋鋼筋混泥土，二、三樓以烤漆浪板搭蓋鐵皮一情相符。且觀證人即仲介雙
    方締約之證人即自訴人妻妹乙○○到庭證稱：被告是高雄人，在台中已住五、六
    年，地震前伊曾委請被告蓋鐵皮屋很便宜，因為被告是友人小孩，在鋼鐵公司作
    電腦設計，拿鋼鐵材料較便宜，地震後，有聽姊姊提及要蓋一鐵皮屋，心想材料
    較便宜才介紹被告幫姊姊作，姊姊也說只要小孩回家有房子住即可，伊也有當場
    告訴姊姊及姊夫（自訴人）說被告會搭蓋鐵皮屋，但締約時伊並不在現場，事後
    有聽聞姊夫改變主意，要蓋耐震係數較高的，也就是被告當時的蓋法，當初被告
    挖地基時就花費很多錢，且伊曾前往工地看過三至五次，被告均與二名工人在現
    場工作等詞綦詳。足見當初雙方透過證人乙○○接洽原欲搭建者乃一鐵皮屋，事
    後正式締約時才約定搭蓋為一樓鋼筋混泥土，二、三樓以上均為烤漆浪板之鐵皮
    屋建築，且證人乙○○介紹二人認識時，自訴人已知被告乃任職於鋼鐵公司之電
腦設計，因拿材料較便宜，且基於先前證人乙○○曾委請被告搭蓋鐵皮屋價錢便
    宜且順利完工，被告並又出示職銜為設計師之名片與自訴人辨識，足見被告於與
    自訴人締約時，被告並未隱瞞其為設計師之身分，且自訴人對於被告之來歷、經
    驗及緣於材料較便宜之因素等項均瞭若指掌，始願與被告締約，自難認被告有施
    用詐術，並陷自訴人於錯誤之舉。甚且依施工合約書約定自訴人應分別於結構圖
    出圖後、全工程鋼骨結構完成後及全工程完工後，各給付三分之一工程款項，因
    自訴人無力一次支付，故前二次款項共分四次交付一百萬元，且交款時均前往系
    爭建物工地現場觀看後，當場交付被告，為自訴人所不否認，自訴人既得以親眼
    看見工程進度始交付款項，亦難認自訴人交付工程款項係緣於被告施用詐術、致
    陷其錯誤之結果。況被告停工後，主動於八十九年一月二十七日致自訴人之存證
    信函內容略謂：「本人丙○○於八十八年十一月二十三日破土施工你的房子，其
    工程進度一直相當順利進行，目前礙於你要辦理建築執照，因此必須暫時停止施
    工，現前施工進度只剩一二三樓外牆烤漆板未封及天篷未封、室內一樓至二樓、
    二樓至三樓樓梯未做、室內浴廁門窗未安、樓層地板地磚未做，工程只剩少許，
    本人在災區工作抱持猶如身受之心情願盡心盡力將你的房子做好，結束安心地交
    給你，但你因故中途辦理建照本人只好停工，由八十九年一月十八日至今，．．
    ．，如中途廖先生你有對施工方式或用材有設變，也請告知我並作適當的金額追
    加，．．．」，自訴人收受後，於八十九年三月間致被告之存證信函對於被告所
    指之「因自訴人要求變更設計為由暫予停工」乙情並不否認，僅仍謂：被告承攬
    之系爭建物重建工程迄未完工，儘速復工，否則將解約減少報酬，或請求損害賠
    償，告訴背信罪嫌等語，則被告辯稱係因自訴人要求暫時停工乙情尚非無據。再
    觀自訴人所提被告停工後之建物照片，系爭建物地基業已挖好，一樓地面層及二
    樓均有鋼筋，外觀可見三樓之雛形，而衡情建築房屋往下紮根打地基實屬耗時耗
    力之工程，亦屬整棟建物穩固與否之重點，自訴人對於被告停工後再委請之師傅
    甲○○繼續未完成之建築，亦並未拆除被告原已承作部分，為自訴人所直承，參
    諸證人乙○○證稱挖地基就花很多錢之語，足見被告業已完成之施工品質尚非有
    違自訴人之本意。況且被告分別於八十八年十一月二十二日、二十三日、十二月
    十五日、十二月二十三日共領取一百萬元工程款後，仍如常帶領二名工人在現場
    工作，並未逃避無蹤，反係接獲通知才於八十九年一月間停工，並於同年一月二
    十七日主動致函與自訴人談及復工問題，猶難認定被告有何為自己不法所有之詐
    欺意圖可言。次者，被告承攬自訴人所有系爭建物，乃依合約盡其承攬人之契約
    義務，並非為定作人即自訴人處理事務，即與刑法背信罪之構成要件須「為他人
    處理事務」有所未合，自難以該罪相繩。
四、綜上所述，本案查無被告有如自訴人所指之詐欺或背信犯行，已如前述，本件被
    告犯罪嫌疑尚有不足，爰依法為無罪判決之諭知。
據上論斷，應依刑事訴訟法第三百四十三條、第三百零一條第一項，判決如主文。
中      華      民      國      九十一      年      一    月    二十九  日
                                        法  官    賴  妙  雲
右正本證明與原本無異。
如不服本判決，應於送達後十日內向本院提出上訴狀 （須附繕本） ，上訴於台灣高等
法院台中分院。
                                        書記官
中      華      民      國      九十一      年      一    月    二十九  日
